【裁判字號】    95,訴,3407
【裁判日期】    951215
【裁判案由】    毒品危害防制條例
【裁判全文】
臺灣臺中地方法院刑事判決              95年度訴字第3407號
公  訴  人  臺灣臺中地方法院檢察署檢察官
被      告  甲○○
上列被告因違反毒品危害防制條例案件，經檢察官提起公訴（95
年度毒偵字第2825號），經本院合議庭裁定改依簡式審判程序審
理，判決如下：
    主    文
甲○○施用第一級毒品，累犯，處有期徒刑玖月，扣案之海洛因
壹小包（淨重零點參柒公克，包裝重零點貳陸公克），沒收銷燬
之；又施用第二級毒品，累犯，處有期徒刑肆月。應執行有期徒
刑拾壹月，扣案之海洛因壹小包（淨重零點參柒公克，包裝重零
點貳陸公克），沒收銷燬之。
    犯罪事實及理由
一、犯罪事實：甲○○前於民國90年間，因施用第一、二級毒品
    ，經本院以90年度毒聲字第2373號裁定送勒戒處所觀察、勒
    戒後，認有繼續施用毒品之傾向，復經本院以90年度毒聲字
    第5330號裁定令入戒治處所施以強制戒治。嗣因強制戒治期
    滿3月，其成績經評定為合格，認無繼續戒治之必要，再經
    本院以91年度毒聲字第969號裁定停止戒治，所餘戒治期間
    並宣付保護管束。惟因甲○○於保護管束期間，未遵期前往
    臺灣臺中地方法院檢察署接受定期採尿檢驗，經告誡、訪視
    及強制到場，均無效果，違反保護管束應遵守事項，情節重
    大，經本院以91年度毒聲字第2101號裁定撤銷停止戒治，令
    入戒治處所施以強制戒治。再因強制戒治期滿，經臺灣臺中
    地方法院檢察署檢察官於92年10月6日以92年度戒毒偵字第
    321號為不起訴處分，並於同年10月7日自戒治處所釋放。於
    93年間，因施用第一級毒品案件，經本院以93年度訴字第29
    72號判處有期徒刑8月確定；於94年間，因施用第二級毒品
    案件，經本院以94年度豐簡字第365號判處有期徒刑4月確定
    ，嗣經定應執行刑為有期徒刑10月確定，於95年1月28日縮
    刑期滿執行完畢。詎其猶不知戒絕毒癮，復於受前開強制戒
    治執行完畢釋放後5年內，基於施用第一級毒品海洛因之犯
    意，於95年6月6日、同月7日，在臺中縣大雅鄉○○村○○
    路416巷25號住處，以將海洛因摻入水中溶解注射之方式，
    共施用第一級毒品海洛因2次。又基於施用第二級毒品甲基
    安非他命之犯意，於95年6月6日，在前開住處，以將甲基安
    非他命置於吸食器內燒烤吸其煙霧之方式，而施用第二級毒
    品甲基安非他命1次。嗣為警於95年6月7日14時35分許，在
    臺中縣大雅鄉○○路375號前查獲，並扣得海洛因1小包（淨
    重0.37公克，包裝重0.26公克）。
二、證據名稱：
(一)、被告張伯洲於本院審理時之自白。
(二)、扣案之海洛因1小包（淨重0.37公克，包裝重0.26公克）可
    稽。
(三)、詮昕科技股份有限公司濫用藥物尿液檢驗報告、法務部調查
    局95年7月7日調科壹字第120018167號鑑定通知書各1紙在卷
    可參。
(四)、臺灣高等法院被告前案紀錄表（被告前案及素行之認定）。
三、被告前於90年間，因施用第一、二級毒品，經本院以90年度
    毒聲字第2373號裁定送勒戒處所觀察、勒戒後，認有繼續施
    用毒品之傾向，復經本院以90年度毒聲字第5330號裁定令入
    戒治處所施以強制戒治。嗣因強制戒治期滿3月，其成績經
    評定為合格，認無繼續戒治之必要，再經本院以91年度毒聲
    字第969號裁定停止戒治，所餘戒治期間並宣付保護管束。
    惟因其於保護管束期間，未遵期前往臺灣臺中地方法院檢察
    署接受定期採尿檢驗，經告誡、訪視及強制到場，均無效果
    ，違反保護管束應遵守事項，情節重大，經本院以91年度毒
    聲字第2101號裁定撤銷停止戒治，令入戒治處所施以強制戒
    治。再因強制戒治期滿，經臺灣臺中地方法院檢察署檢察官
    於92年10月6日以92年度戒毒偵字第321號為不起訴處分，並
    於同年10月7日自戒治處所釋放，有卷附臺灣高等法院被告
    前案紀錄表可參，其於前案強制戒治執行完畢釋放後5年內
    再犯施用第一級、第二級毒品罪，依毒品危害防制條例第23
    條第2項規定，應予論科。
四、論罪科刑部分：
(一)、按被告行為後，刑法業已修正公布，並自95年7月1日施行。
    修正後刑法第2條第1項規定：「行為後法律有變更者，適用
    行為時之法律。但行為後之法律有利於行為人者，適用最有
    利於行為人之法律」，據此：
１、連續犯部分：
(1)、被告行為後，刑法第56條連續犯之規定業於94年1月7日修正
    公布刪除，並自95年7月1日施行，則被告行為後新法業已刪
    除連續犯之規定，此刪除雖非犯罪構成要件之變更，但顯已
    影響行為人刑罰之法律效果，自屬法律有變更。而被告在特
    定期間內2次施用海洛因犯行，符合舊法對於連續犯規定強
    調「概括犯意」及「罪名同一」之主、客觀要件，自得依修
    正前刑法第56條連續犯之規定論以裁判上一罪。但依新法既
    已將上開連續犯之規定廢除，對於類如吸毒等犯罪型態，是
    否會因適用數罪併罰而使刑罰過重產生不合理之現象，則容
    待學界及實務以補充解釋之方式，對於合乎「接續犯」或「
    包括的一罪」之情形，認為構成單一之犯罪，以限縮數罪併
    罰之範圍，用以解決上述問題（刑法第56條修正理由第4點
    參照）。
(2)、毒品危害防制條例所規定處罰之施用毒品行為具有反覆實施
    之性質，然各次施用毒品之行為係滿足各單次毒癮發作所致
    ，各次施用毒品行為係各自獨立，尚難認係同一行為之數次
    舉動，換言之，施用毒品行為與接續犯之概念有別。而集合
    犯與連續犯之區別，則在於立法者已將本質上具有反覆、延
    續實行之特徵予特別歸類而定為犯罪構成要件之行為要素，
    且依社會通念於客觀上認為符合一個反覆、延續性之行為觀
    念者即應僅成立集合犯之一罪，反之則係連續犯，準此，毒
    品危害防制條例既依成癮性、濫用性及對社會危害性而將毒
    品分為四級，且僅規定處罰施用第一、二級毒品，足見毒品
    危害防制條例所處罰施用第一、二級毒品，其構成要件之行
    為要素係具有成癮、濫用之反覆、延續實行，且依社會通念
    於客觀上認為符合一個反覆、延續性之行為觀念，於刑法評
    價上，即應僅成立「集合犯」之一罪。
(3)、本次修法關於連續犯規定刪除之原因，固然係源於實務上對
    於連續犯「同一罪名」之認定過寬，然施用毒品犯罪本質上
    具有成癮性、反覆性，所侵害者亦屬單一之社會公共法益，
    此與修法前針對多數侵害個人人身、財產法益之犯行而論以
    裁判上一罪相比，如將反覆施用毒品行為僅予以一次之刑法
    評價，較不致造成濫用連續犯規定之疑慮。況前揭修正理由
    更明示在廢除連續犯規定後，針對吸毒等犯罪類型，應發展
    「接續犯」及「包括一罪」之概念，以限縮數罪併罰之範圍
    ，亦即就原屬連續犯之犯罪於修法後並非俱應改依數罪併罰
    ，而係應擴張「接續犯」及「包括一罪」概念，是堪認立法
    者亦深知施用毒品犯罪有其本質上之特殊性，倘行為人已因
    施用毒品成癮而反覆為同一之吸毒犯行，仍應視其具體情形
    論以「構成要件之行為單數」，而為「包括一罪」，僅受一
    次之刑法評價，自不能徒執廢除連續犯規定係採從嚴之刑事
    政策，而謂反覆多次施用毒品行為均應予以數罪併罰。
(4)、按臺灣高等法院暨所屬法院因應新修正刑法施行座談會第17
    號提案之研討結論要旨謂：「對於施用毒品等之習慣性犯罪
    行為，於舊法時期發生並完成之行為，依裁判時之新法第2
    條第1項，適用有利於行為人之法律；於修正後發生並完成
    之犯罪，則依新法處理。前後兩者，再就刑法第51條之適用
    ，依新法第2條第1項比較結果，適用舊法有關數罪併罰之規
    定處理」等語，即將在修正前所犯數次施用毒品行為論以一
    個連續犯；另將在修正後所犯施用毒品行為，依新法處理（
    即可能論以一罪，但未說明是接續犯，或集合犯。惟查不論
    係將修正後所犯數次施用毒品行為，論以「接續犯」或「集
    合犯」，如再將修正前之數次施用毒品行為，論以「連續犯
    」，則就同一多次施用毒品行為，前後竟割裂理論適用，顯
    有矛盾。從而施用毒品既屬集合犯之習慣犯的性質，不論於
    刑法修正前、後施用毒品之行為，均應認同屬集合犯，以求
    理論之一致。
(5)、準此，被告於前揭期間反覆施用海洛因，犯罪行為甚屬密集
    ，顯見被告確已施用毒品成癮，揆諸前揭說明，在刑法第56
    條連續犯規定廢除後，被告所為應論以「構成要件之行為單
    數」中之「集合犯」型態，為「包括一罪」，僅受一次之刑
    法評價。經比較新舊法之結果，雖同屬論以一罪，但舊法依
    連續犯規定應加重其刑，新法並無就「包括一罪」之犯罪型
    態應予加重之特別規定，自以新法較有利於被告。
２、累犯部分: 修正後刑法關於累犯之規定雖有變更，但被告無
    論依修正前或修正後之刑法第47條規定，均構成累犯，經比
    較新舊法之結果，並無其中何者較有利於被告之問題。
３、定執行刑部分：被告行為後，刑法第51條業於94年1月7日修
    正公布，並於95年7月1日施行，修正前刑法第51條第5款規
    定：「宣告多數有期徒刑者，於各刑中之最長期以上，各刑
    合併之刑期以下，定其刑期。但不得逾二十年」，修正後刑
    法第51條第5款則規定：「宣告多數有期徒刑者，於各刑中
    之最長期以上，各刑合併之刑期以下，定其刑期。但不得逾
    三十年」。比較新舊法結果，修正後刑法並非較有利於被告
    。
4、綜上所述，衡諸整體統合比較及不得割裂適用法律之原則，
   應依刑法第2條第1項後段之規定，一體適用較有利被告之新
   法即修正後刑法予以論處。
(二)、核被告所為，係犯毒品危害防制條例第10條第1項、第2項之
    施用第一、二級毒品罪。被告為供施用海洛因、甲基安非他
    命之目的而持有海洛因、甲基安非他命，其於施用前後持有
    海洛因、甲基安非他命之低度行為，應為施用之高度行為所
    吸收，均不另論罪。被告先後2次施用海洛因之犯行，為集
    合犯，僅屬包括一罪而受一次之法律評價，雖公訴人未就被
    告95年6月7日所為施用第一級毒品海洛因之犯行起訴，然此
    部分業據被告於本院審理時自承在卷，且此部分與已起訴之
    施用第一級毒品海洛因之犯行間，為集合犯，為實質上一罪
    ，自為起訴效力所及，本院自應併予審理，併此敘明。被告
    於93年間，因施用第一級毒品案件，經本院以93年度訴字第
    29 72號判處有期徒刑8月確定；於94年間，因施用第二級毒
    品案件，經本院以94年度豐簡字第365號判處有期徒刑4月確
    定，嗣經定應執行刑為有期徒刑10月確定，於95年1月28日
    縮刑期滿執行完畢等情，此有臺灣高等法院被告前案紀錄表
    乙份在卷可稽，其受有期徒刑之執行完畢，5年內再犯本件
    法定本刑有期徒刑以上之前揭2罪，均應依刑法第四十七條
    第一項論以累犯，並依法加重其刑。爰審酌被告迭因施用毒
    品遭查獲仍未能知所警惕，犯罪動機、目的、手段，犯罪後
    坦承犯行，施用毒品主要係對於自身健康之戕害等一切情狀
    ，爰分別量處如主文所示之刑，並定應執行之刑，以示懲儆
    。
(三)、扣案之海洛因1小包（淨重0.37公克，包裝重0.26公克），
    屬本案查獲之第一級毒品，不問屬於犯人與否，應依毒品危
    害防制條例第18條第1項前段規定，宣告沒收銷燬之。
據上論斷，應依刑事訴訟法第273條之1第1項、第299條第1項前
段，毒品危害防制條例第10條第1項、第2項、第18條第1項前段
，刑法第11條、第2條第1項後段、第47條第1項、第51條第5款，
判決如主文。
中    華    民    國    95    年    12    月    15    日
                        臺灣臺中地方法院刑事第五庭
                                法  官  劉麗瑛
上正本證明與原本無異。
如不服本判決，應於送達後10日內向本院提出上訴狀（須附繕本
），上訴於臺灣高等法院臺中分院。
                                書記官  王玟
中    華    民    國    95    年    12    月    15    日
附錄論罪科刑法條
毒品危害防制條例第10條
施用第一級毒品者，處6月以上5年以下有期徒刑。
施用第二級毒品者，處3年以下有期徒刑。


司法院資訊處製作；財團法人民間司法改革基金會備份。
